【裁判字號】    99,消債抗,81
【裁判日期】    990723
【裁判案由】    聲請免責
【裁判全文】
臺灣板橋地方法院民事裁定            99年度消債抗字第81號
抗  告  人  甲○○
代  理  人  黃志文律師
上列抗告人因消費者債務清理條例聲請免責事件，對於中華民國
99年5月13日本院99年度消債聲字第44號裁定提起抗告，本院裁
定如下：
    主  文
抗告駁回。
抗告費用新臺幣壹仟元由抗告人負擔。
    理  由
一、按法院為終止或終結清算程序之裁定確定後，除別有規定外
    ，應以裁定免除債務人之債務，消費者債務清理條例第132
    條定有明文。又法院裁定開始清算程序後，債務人有薪資、
    執行業務所得或其他固定收入，而普通債權人之分配總額低
    於債務人聲請清算前二年間，可處分所得扣除自己及依法應
    受其扶養者所必要生活費用之數額者，法院應為不免責之裁
    定，但債務人證明經普通債權人全體同意者，不在此限，復
    為同條例第133 條所明定。另債務人有下列各款情形之一者
    ，法院應為不免責之裁定，但債務人證明經普通債權人全體
    同意者，不在此限：（一）於七年內曾依破產法或本條例規
    定受免責；（二）隱匿、毀損應屬清算財團之財產，或為其
    他不利於債權人之處分；（三）捏造債務或承認不真實之債
    務；（四）因浪費、賭博或其他投機行為，致財產顯然減少
    或負擔過重之債務，而生開始清算之原因；（五）於清算聲
    請前一年內，已有清算之原因，而隱瞞其事實，使他人與之
    為交易致生損害；（六）明知已有清算原因之事實，非基於
    本人之義務，而以特別利於債權人中之一人或數人為目的，
    提供擔保或消滅債務；（七）隱匿、毀棄、偽造或變造帳簿
    或其他會計文件之全部或一部，致其財產之狀況不真確；（
    八）故意於財產及收入狀況說明書為不實之記載，或有其他
    故意違反本條例所定義務之行為，亦為同條例第134 條所明
    定。
二、抗告意旨略以：
（一）本件普通債權人之分配總額，並未低於抗告人聲請清算前
      2年間，可處分所得扣除自己生活必要費用之數額：
   1、抗告人於清算前2年間之可處分所得僅有新臺幣（下同）
      63,632元。
 （1）抗告人前於民國95年5月26日與金融機構協商成立，約定
      每月償還18,523元，抗告人於96年12月間，因不可歸責於
      己之事由，致履行有重大困難前，共償還333,414元。
 （2）如以抗告人聲請清算前2年間（95年7月22日至97年7月21
      日）觀之，抗告人於該段期間所清償之數額亦有296,368
      元。
 （3）抗告人於清算前2年間之收入數額為360,000元。
 （4）因此，抗告人於清算前2年間之可處分所得僅有63,632元
      （360,000－296,368＝63,632元）。
   2、抗告人聲請清算前2年間，可處分所得扣除自己生活必要
      費用之數額為-189,329元。
 （1）原裁定所認定抗告人聲請清算前2年間最低生活必要費用
      為252,961元。
 （2）準此，抗告人聲請清算前2年間，可處分所得扣除自己生
      活必要費用之數額為負數（63,632－252,961＝-189,329
      元）。
   3、從而，原裁定以所謂本件普通債權人之分配總額，低於抗
      告人聲請清算前2年間，可處分所得扣除自己生活必要費
      用之數額云云為由，裁定抗告人不免責，顯屬無據。
（二）抗告人向銀行預借現金之款項，係用以清償所積欠損害賠
      償額及用供以卡養卡，並無浪費情事：
      抗告人前所經營之佳研企業股份有限公司於84年2 月間因
      火災燒毀，並延燒鄰近房舍，致積欠2 百萬餘元之賠償款
      。又抗告人所有資產付之一炬，無力繼續經營，僅得以駕
      駛計程車維生，收入銳減，無力償還債務，乃陸續向金融
      機構借款，並以卡養卡，以致積欠大筆債務，抗告人並無
      浪費情事。
（三）抗告人之刷卡均為生活所必要，並無浪費情事：
   1、抗告人於微風廣場及萬家福公司之消費，係為購買日常生
      活用品，且金額亦未過鉅。
   2、抗告人於燦坤公司之消費，係為購買電鍋，且金額亦未過
      鉅。
   3、抗告人於國都汽車公司之消費，係因抗告人所承租之計
      程車損壞加以修復。
   4、綜前所述，抗告人之刷卡均為生活所必要，並無浪費情事
      。
（四）抗告人因罹患高血壓性心臟病及糖尿病等，致身體狀況欠
      佳，又現年已65歲，無法另外覓得工作，爰提起抗告請求
      廢棄原裁定並准予免責等語。
三、本件抗告人前依消費者債務清理條例（下稱消債條例）於97
    年7 月21日向本院聲請清算，97年12月19日經本院依消債條
    例第85條第1 項規定，裁定自97年12月19日開始清算程序，
    並同時終止清算程序（本院97年度消債清字第62號）確定在
    案，有上開卷證可稽。嗣本院以99年度消債聲字第44號裁定
    抗告人不免責，抗告人不服，提起抗告，請求廢棄原裁定，
    經查：
（一）抗告人聲請清算時，名下並無任何財產，以駕駛計程車維
      生，每月收入僅有15,000元，有抗告人提出之全國財產稅
      總歸戶財產查詢清單、財政部臺灣省北區國稅局94年度至
      96年度綜合所得稅各類所得資料清單等附於本院97年度消
      債清字第62號卷內可稽。惟抗告人自陳自法院開始清算程
      序後，並無收入，即無薪資、執行業務所得等其他固定收
      入，因此，本件並無消費者債務清理條例第133 條前段所
      規定：「法院裁定開始清算程序後，債務人有薪資、執行
      業務所得或其他固定收入，而普通債權人之分配總額低於
      抗告人聲請清算前二年間，可處分所得扣除自己及依法應
      受其扶養者所必要生活費用之數額者，法院應為不免責之
      裁定。」之情事，先為敘明。
（二）惟依抗告人所積欠各債權銀行之欠款明細表之記載，其中
      較大額之消費：抗告人於92年6 月23日向騏瑋實業有限公
      司消費2,500 元、分別於92年9 月17日、93年3 月23日、
      94 年4月4 日、94年4 月7 日、94年9 月2 日、95年3 月
      29日向國都汽車股份有限公司消費1,676 元、6,700 元、
      2,008 元、1 ,658 元 、2, 494元、6,981 元、分別於94
      年10月21日、94 年12 月23日、95年1 月26日、95年3 月
      2 日向東麟輪胎行消費6,600 元、1,000 元、2,250 元、
      2,350 元、分別於93年10 月27 日、93年10月31日向微風
      廣場消費38元、2,000 元、3 ,200 元 、2,050 、285 元
      、1,000 元總計8,573 元、於94 年2月22日向友愚樂無煙
      燒肉日式料理碳烤牛消費1,317 元、分別於92年6 月2 日
      、94年2 月8 日向東森得易購股份有限公司台北分公司消
      費1,000 元、1,780 元、分別於92年8 月22日、9 3 年7
      月10日向燦坤實業股份有限公司消費2,280 元、1,790 元
      、於94年間向富邦momo消費、向法商佳迪福人壽股份有限
      公司投保、於92年5 月10日向珍寶餐飲事業有限公司消費
      1,452 元、向各債權銀行預借現金及貸款，此有債權人提
      出之消費帳單明細附卷可稽。依此抗告人之消費顯然已逾
      越一般人生活水準，而非屬日常生活所需之消費。
（三）另本院於99年6月30日發函通知抗告人於10日內就上開消
      費明細陳述意見，抗告人於99年7月8日陳報狀之陳報略以
      ：
   1、於騏瑋實業有限公司之消費，係購買糖尿病用藥韭菜子（
      抗告人患有糖尿病）。
   2、於國都汽車股份有限公司之消費，係因抗告人所承租之計
      程車損壞加以修復（抗告人前以駕駛計程車維生）。
   3、於東麟輪胎行之消費，係因抗告人所駕駛之計程車與他人
      發生車禍，為該他人修復車輛所支出之費用。
   4、於微風廣場之消費，係為購買日常生活用品。
   5、於友愚樂無煙燒肉日是料理之消費，係抗告人與同居人至
      該處晚餐。
   6、於東森得易購股份有限公司之消費，係購買廚房用具。
   7、於燦坤實業股份有限公司之消費，係為購買電鍋及電話答
      錄機。
   8、向富邦momo之消費，係購買傳真機。
   9、向法商佳迪福人壽股份有限公司之保險，係投保小額團體
      意外險。
  10、於珍寶餐飲事業有限公司之消費，為抗告人與朋友聚餐
  11、抗告人向銀行預借現金及貸款，係用以清償所積欠損害賠
      償額，及用供以卡養卡：
 （1）抗告人前所經營之佳研企業股份有限公司於84年2月間因
      火災燒毀，並延燒鄰近房舍，致積欠2百萬餘元之賠償款
      。又抗告人所有資產付之一炬，無力繼續經營，僅得以駕
      駛計程車維生，收入銳減，無力償還債務，乃陸續向金融
      機構借款，並以卡養卡，以致積欠大筆債務。
 （2）抗告人與受所災波及鄰居協商賠償數額後，由抗告人開立
      支票供該等鄰居收執，嗣抗告人償還賠償數額後，損害賠
      償請求權人即將本票返還予抗告人，又該等本票已無留存
      必要，業經抗告人銷毀。
 （3）抗告人向銀行預借現金之款項，係用以清償所積欠損害賠
      償額，及用供以卡養卡。
（四）依據抗告人所述，其自84起即積欠大筆債務，抗告人竟又
      於93年起多次於微風廣場消費多筆金額，抗告人雖稱其於
      微風廣場消費係購買日常用品，惟抗告人既已負債，應選
      擇低消費之賣場購置日常用品而非至高消費之百貨公司購
      買，抗告人該部分之消費確有奢侈、浪費之嫌。又抗告人
      既已負債，理應撙節開支，其至餐廳用餐部分之消費亦有
      奢侈、浪費之情。
四、綜上，抗告人確有浪費之消費行為，依消費者債務清理條例
    第134條第4款之規定，應為不免責之裁定。原審裁定不予免
    責，核無違誤，抗告意旨指摘原裁定不當，求予廢棄另為裁
    定，為無理由，應予駁回。
五、據上論結，本件抗告為無理由，依消費者債務清理條例第11
    條第2項、第15條，民事訴訟法第495條之1第1項、第449條
    第1項、第95條、第78條，裁定如主文。
中    華    民    國    99    年    7     月    23    日
                  民事第二庭  審判長法  官  陳麗玲
                                    法  官  李行一
                                    法  官  張谷輔
以上正本證明與原本無異。
本裁定不得抗告。
中    華    民    國    99    年    7     月    23    日
                                    書記官  郭群裕

司法院資訊處製作；財團法人民間司法改革基金會備份。
